ACORDAO-COMPLETO-2375725

ACÓRDÃO 2384/2020 ATA 6/2020 - PRIMEIRA CÂMARA

VISTOS, relatados e discutidos estes autos de tomada de contas especial instaurada pelo Fundo Nacional de Saúde (FNS) em desfavor do Sr. Joaquim Pereira Ramos, na condição de secretário municipal de saúde de Belém/PA no período de 2/1/2013 a 5/6/2013, em razão da não comprovação da regular aplicação de recursos repassados para atendimento produção de duas ambulanchas;
ACORDAM os Ministros do Tribunal de Contas da União, reunidos em sessão de 1ª Câmara, ante as razões expostas pelo Relator, em:
9.1. acolher as razões de justificativa apresentadas pelo Sr. José Guataçara Correa Gabriel, excluindo-o da presente relação processual, e rejeitar as alegações de defesa apresentadas pelo Sr. Joaquim Pereira Ramos;
9.2. julgar irregulares, com fundamento nos arts. 1º, inciso I, 16, inciso III, alíneas "b" e "c", e § 2º, da Lei 8.443/1992 c/c os arts. 19 e 23, inciso III, da mesma Lei, e com arts. 1º, inciso I, 209, incisos II e III, e § 5º, 210 e 214, inciso III, do Regimento Interno, as contas do Sr. Joaquim Pereira Ramos (CPF XXX.982.432-XX) , e condená-lo ao pagamento das quantias a seguir especificadas, com a fixação do prazo de quinze dias, a contar da notificação, para comprovar, perante o Tribunal (art. 214, inciso III, alínea "a", do Regimento Interno) , o recolhimento das dívidas aos cofres do Fundo Nacional de Saúde, atualizadas monetariamente e acrescidas dos juros de mora, calculados a partir das datas discriminadas, até a data dos recolhimentos, na forma prevista na legislação em vigor, abatendo-se, na oportunidade, os valores já ressarcidos:
	DATA DA OCORRÊNCIA 
	VALOR ORIGINAL (R$) 

	19/3/2013
	58.500,00

	28/3/2013
	58.500,00

	28/3/2013
	58.500,00

	30/4/2013
	58.500,00

	16/5/2013
	58.500,00

9.3. aplicar ao Sr. Joaquim Pereira Ramos a multa prevista no art. 57 da Lei 8.443/1992 c/c o art. 267 do Regimento Interno, no valor de R$ 60.000,00 (sessenta mil reais) , fixando-lhe o prazo de quinze dias, a contar da notificação, para que comprove, perante o Tribunal (art. 214, inciso III, alínea "a", do Regimento Interno) , o recolhimento da dívida aos cofres do Tesouro Nacional, atualizada monetariamente desde a data deste Acórdão até a dos efetivos recolhimentos, se for paga após o vencimento, na forma da legislação em vigor;
9.4. autorizar, desde logo, nos termos do art. 28, inciso II, da Lei 8.443/1992, a cobrança judicial das dívidas caso não atendidas as notificações;
9.5. remeter cópia deste Acórdão ao Procurador Chefe da Procuradoria Regional da República no Estado do Pará, e, para ciência, ao Fundo Nacional de Saúde e ao responsável.

Tomada de contas especial instaurada em razão da não comprovação da regular aplicação de recursos repassados para atendimento produção de duas ambulanchas

Primeira Câmara

Entidades/órgãos do Governo do Estado do Pará.

3. Interessados/Responsáveis:
3.1. Interessado: Fundo Nacional de Saúde - MS (00.530.493/0001-71).
3.2. Responsáveis: Joaquim Pereira Ramos (XXX.982.432-XX); Jose Guatacara Correa Gabriel (XXX.044.472-XX).

13.1. Ministros presentes: Walton Alencar Rodrigues (Presidente), Benjamin Zymler, Bruno Dantas e Vital do Rêgo.
13.2. Ministros-Substitutos presentes: Augusto Sherman Cavalcanti (Relator) e Weder de Oliveira.

ACORDAO-COMPLETO-2486795

Acórdão 16649/2021 - Primeira Câmara

AUGUSTO SHERMAN

Adoto, como relatório, excerto da instrução elaborada por Auditor Federal lotado na Secex-TCE (peça 72) , anuída pelos dirigentes da unidade (peças 73-74) , bem como trecho do Parecer do MP/TCU (peça 76) , da lavra do e. Subprocurador-Geral Paulo Soares Bugarin: 
"INTRODUÇÃO
	Cuidam os autos de tomada de contas especial instaurada pela Diretoria Executiva do Fundo Nacional de Saúde (FNS) em desfavor do Sr. Joaquim Pereira Ramos, na condição de secretário municipal de saúde de Belém/PA no período de 2/1/2013 a 5/6/2013, em razão da não comprovação da regular aplicação dos recursos repassados pelo FNS, na modalidade fundo a fundo, para atendimento à MAC - Serviço de Atendimento Móvel as Urgências - SAMU 192, nos exercícios de 2012 e 2013.
HISTÓRICO 
2.	Em decorrência de fiscalização realizada no período de 22 até 23/8/2013, o Departamento Nacional de Auditoria do SUS (Denasus) lavrou o Relatório de Auditoria nº 13859 (peça 5, p. 1-26) relatando a ocorrência de irregularidades que deram causa a prejuízo aos cofres da FNS no valor histórico de R$ 409.500,00  (peça 5, p. 23-25) . Posteriormente, após a análise das justificativas apresentadas pelo secretário municipal de saúde de Belém/PA, o Denasus expediu o Relatório Complementar de Auditoria nº 13859 (peça 2, p. 1-11) reduzindo o dano anteriormente apurado para R$ 292.500,00  (peça 2, p. 8-10) .
3.	Em apertada síntese, a equipe de auditoria averiguou a não comprovação de serviços prestados pelas Ambulanchas Marajoara e Tainara (embarcações com características de ambulância pertencentes à frota do SAMU 192 - Belém/PA) , o que ensejou a proposição de devolução dos recursos repassados pelo Ministério da Saúde, por meio do Bloco de Financiamento MAC - Média e Alta Complexidade no período de fevereiro a maio de 2013, para o custeio das mesmas (Constatação nº 343913 do Relatório Complementar de Auditoria nº 13859 do Denasus; peça 2, p. 4-8) .
4.	Os auditores do Denasus apontaram como responsável pelo prejuízo ao erário o Sr. Joaquim Pereira Ramos, na condição de secretário municipal de saúde de Belém/PA no período de 2/1/2013 a 5/6/2013 (peça 2, pp. 3 e 8-10) .
5.	Diante do não saneamento das irregularidades apontadas e da não devolução dos recursos, o FNS instaurou esta Tomada de Contas Especial em abril de 2017 (peça 12, p. 1) .
6.	Por meio do Relatório Completo do Tomador de Contas Especial nº 54/2017 (peça 12, p. 1-8) , concluiu-se pela responsabilidade do já mencionado ex-secretário municipal de saúde quanto ao ressarcimento do dano (peça 12, p. 5 e 7) .
7.	O Relatório de Auditoria nº 856/2017 do Ministério da Transferência e Controladoria-Geral da União (peça 13) também registra as mesmas conclusões. Após serem emitidos o Certificado de Auditoria, o Parecer do Dirigente de Controle Interno e o Pronunciamento Ministerial (peças 13-16) , o processo foi autuado por este Tribunal em 18/9/2017, dando início à fase externa desta TCE.
Fase Externa
8.	Em primeira instrução levada à efeito pela Secex-TCE (peça 19) , concluiu-se que não houve o transcurso de mais de dez anos desde o fato gerador sem que tenha havido a notificação do responsável pela autoridade administrativa federal competente (art. 6º, inciso II c/c art. 19 da IN/TCU 71/2012, modificada pela IN/TCU 76/2016) , uma vez que os recursos foram transferidos em 2012 e 2013, as despesas impugnadas datam de 2013 e o responsável foi notificado tempestivamente sobre as irregularidades (peça 12, p. 3-4) .
9.	Constatou-se, também, que o valor atualizado do débito apurado (sem juros) em 1º/1/2017 era superior a R$ 100.000,00, na forma estabelecida pelos arts. 6º, inciso I, e 19 da IN/TCU 71/2012, modificada pela IN/TCU 76/2016 (peça 19, p. 2, § 14) . 
10.	Ademais, foram encontrados três processos de TCE em que o Sr. Joaquim Pereira Ramos, ex-gestor que veio a ser citado nestes autos (na condição de secretário municipal de saúde de Belém/PA no período de 2/1/2013 a 5/6/2013) , consta como responsável, encontrando-se tais processos em estado 'Aberto': TC Processo 031.867/2017-0, TC Processo 008.133/2018-2 e TC Processo 012.154/2018-0, todos da relatoria do Ministro-Substituto Augusto Sherman (peça 19, p. 3, § 16) .
11.	Como já relatado, os auditores do Denasus, o tomador de contas especial e o órgão de controle interno imputaram a responsabilidade pelo dano ao erário ao ex-secretário de saúde do município de Belém/PA.
12.	Contudo, durante elaboração de instrução preliminar no âmbito desta Secex-TCE, a auditora que lavrou o feito propôs, além da citação do Sr. Joaquim Pereira Ramos (ex-secretário municipal de saúde) , que o Sr. José Guataçara Correa Gabriel (coordenador geral do SAMU 192) fosse ouvido em audiência por deixar de adotar providências com vistas a regularização das Ambulanchas Tainara e Marajoara que se encontravam, à época da auditoria, paradas sem funcionamento (peça 19, p. 4, item 'Conclusão', e p. 5, item 'c') .
13.	Essa proposição foi acolhida pelo corpo diretivo da unidade técnica (peças 20 e 21) , tendo o dirigente da Secex-TCE se pronunciado em 19/7/2018 pela citação do secretário de saúde e pela audiência do coordenador geral do SAMU 192, à época dos fatos.
14.	Ato contínuo, os dois responsáveis apresentaram as suas alegações de defesa e razões de justificativas, conforme tabela abaixo:
	Responsável
	Ofício de Citação/Audiência
	Aviso de Recebimento (AR) 
	Alegações de defesa/Razões de justificativa/ Pedido de prorrogação de prazo

	Sr. Joaquim Pereira Ramos, secretário municipal de saúde
	Citação:
Ofício 1303/2018-TCU/Secex-TCE, de 21/8/2018 (peça 24) 
	Recebido em 18/9/2018 (peça 33) 
	Pedidos de Prorrogação de Prazo:
Apresentados em 5/10/2018 (peça 28) e 9/10/2018 (peça 29) .
Alegações de defesa:
Apresentadas em 27/12/2018 (peça 43) .

	Sr. José Guataçara Correa Gabriel, coordenador geral do SAMU 192
	Audiência:
Ofício 1305/2018-TCU/Secex-TCE, de 21/8/2018 (peça 22) 
	Devolvido em 14/9/2018 por motivo 'Desconhecido' (peça 34) 
	N/A

		Audiência:
Ofício 1311/2019-TCU/Secex-TCE, de 3/4/2019 (peça 51) 
	Devolvido em 30/4/2019 por motivo 'Mudou-se' (peças 59 e 61) .
	N/A

		Audiência:
Ofício 1490/2019-TCU/Secex-TCE, de 8/4/2019 (peça 52) 
	Recebido em 30/4/2019 (peça 63) 
	N/A

		Audiência:
Ofício 1491/2019-TCU/Secex-TCE, de 8/4/2019 (peça 53) 
	Recebido em 29/4/2019 (peça 58) 
	N/A

		Audiência:
Ofício 1492/2019-TCU/Secex-TCE, de 8/4/2019 (peça 54) 
	Recebido em 30/4/2019 (peça 62) 
	Razões de Justificativa:
Apresentadas em 28/5/2019 (peças 66-69) 

		Audiência:
Ofício 1870/2019-TCU/Secex-TCE, de 16/4/2019 (peça 55) 
	Recebido em 7/5/2019 (peça 64) 
	N/A

		Audiência:
Ofício 2415/2019-TCU/Secex-TCE, de 9/5/2019 (peça 65) , endereçado ao seu representante legal Sr. Sábato Giovani Megale Rossetti (peça 56) 
	Recebido em 27/5/2019 (peça 70) 
	N/A

Tabela 1 - Comunicações dos responsáveis.
EXAME TÉCNICO
15.	Os responsáveis foram ouvidos em decorrência das seguintes irregularidades:
a) citação do Sr. Joaquim Pereira Ramos, secretário municipal de saúde (peça 24)  
a.1) Irregularidade: não comprovação da boa e regular aplicação dos recursos repassados para custeio dos serviços de atendimento móvel de urgência - SAMU 192 Regional de Belém/PA, pelo Fundo Nacional de Saúde, na modalidade fundo a fundo, à Secretaria Municipal de Saúde de Belém - SESMA, pela falta de documentação comprobatória das despesas na produção das ambulanchas Tainara e Marajoara nos meses de fevereiro a junho/2013;
a.2) Valor histórico: R$ 292.500,00;
a.3) Conduta: omitir-se no dever de comprovar a boa e regular aplicação dos recursos repassados pelo Fundo Nacional de Saúde, para custeio dos serviços de atendimento móvel de urgência - SAMU 192 Regional de Belém/PA, quando deveria ter apresentado documentação comprobatória das despesas realizadas pela Secretaria Municipal de Saúde, com a produção das ambulanchas nos meses de fevereiro a junho/2013, por ter recebido os depósitos mensais para a prestação dos referidos serviços;
a.4) Dispositivos violados: Artigo 1º do Decreto Federal nº 5055, de 27/4/2004, o § 1º do artigo 7º da Lei Federal nº 8.080, de 19/9/1990.
b) audiência do Sr. José Guataçara Correa Gabriel (peças 52-56) 
b.1) Irregularidade: não exercício das suas prerrogativas legais na gestão dos recursos do SUS, contribuindo para a ocorrência de dano ao erário, pela falta de produção das ambulâncias Tainara e Marajoara nos meses de junho e julho/2012 e fevereiro a junho/2013, causada pelo descontrole e falta de zelo das Unidades Móveis e pelos equipamentos que nelas se encontram;
b.2) Conduta: deixar de adotar providências com vistas à regularização das duas ambulâncias Tainara e Marajoara que se encontravam sem condições de funcionamento, paradas, quando deveria ter adotado providências e dar o suporte devido às populações ribeirinhas do entorno de Belém e ilhas devidamente regulados pela Central SAMU 192, contribuindo para a falta de produção nos meses de junho e julho/2012 e fevereiro a junho/2013;
b.3) Dispositivos violados: Lei 8080/1990, art. 9º, inciso III, e Portaria GM/MS 648/2006, Capítulo I, item 2.1, capítulo II, item 2) , incisos VI do Art. 2º, da Lei Federal 8.027, de 12/4/1990.
16.	O Sr. Joaquim Pereira Ramos apresentou suas alegações de defesa à peça 43. Por sua vez, o Sr. José Guataçara Correa Gabriel apresentou suas razões de justificativa às peças 66-69. 
17.	A seguir, efetua-se a análise das suas respostas.
a) Razões de justificativa do Sr. José Guataçara Correa Gabriel, coordenador geral do SAMU 192 (peças 66-69) : 
a.1) o responsável relembra que teria informado oportunamente aos auditores do Denasus que sempre autuou observando a hierarquia funcional/administrativa, uma vez que não possuía atribuição administrativa ou legal para gerir os recursos do SAMU, do Fundo Municipal de Saúde ou do próprio município de Belém/PA com vistas a determinar/efetuar o reparo das embarcações.  Afirma que a atribuição de reparar e de garantir o pleno funcionamento das embarcações pertencia à divisão de manutenção integrante do Departamento de Patrimônio da SESMA e não ao SAMU. Informa que como coordenador operacional do SAMU efetuava solicitações para que as referidas ambulanchas fossem consertadas, com vistas a atender a população ribeirinha. Nesse sentido, novamente afirma que sua responsabilidade não pode ser confundida com as daqueles que eram gestores dos recursos destinados à manutenção das embarcações. Traz, em sua defesa, normativos que incumbiam a Secretaria Municipal de Saúde pela gestão dos recursos arguidos. Dessa forma, entende que não deveria ter sido incluído no polo passivo deste processo. Ademais, afirma que não houve declaração de algum ato de omissão, por ele praticado, no dever de se manter as embarcações em pleno funcionamento (peça 66, p. 1-3, peça 69, p. 53-96) .
18.	Posiciona-se pelo acolhimento das justificativas do responsável.
19.	Entende-se, ainda, que a instrução preliminar que deu origem à audiência (peça 19) não apresenta informações suficientes que deem suporte à decisão de imputar-lhe à responsabilidade pela manutenção das referidas ambulanchas nem retrata indícios/evidências de que ele tenha agido de forma omissa dando causa ao não funcionamento das embarcações.
20.	Portanto, propõe-se afastar o Sr. José Guataçara da relação processual desta TCE.
	b) Alegações de defesa do Sr. Joaquim Pereira Ramos, secretário municipal de saúde (peça 43) 
	b.1) inicialmente, o responsável afirma que a instrução processual não informou expressamente qual objeto do relatório de auditoria deveria ser objeto do ressarcimento, o que demonstraria ofensa à ampla defesa e ao contraditório. Ademais, informa que não obteve acesso a qualquer documento perante a Secretaria Municipal de Saúde (peça 43, p. 1) . O ex-secretário afirma que houve cerceamento de sua defesa decorrente do tramite irregular do relatório de auditoria. Afirma, ainda, que ficou impossibilitado de acesso aos documentos pela ausência de resposta da secretaria de saúde. Relembra que a auditoria ocorreu após a sua gestão sem que lhe fosse notificado previamente a fim de acompanhar as solicitações da referida fiscalização. Que ele não teve acesso aos documentos analisados pela equipe de auditoria. Entende, por fim, que inexistem nos autos documentos essenciais para produção de seu contraditório (peça 43, p. 10-11) 
21.	Posiciona-se pela rejeição dessas alegações.
22.	Ressalte-se que o ofício de citação expedido ao responsável se fez acompanhado de instrução preliminar (peças 24 e 25) descrevendo às constatações efetuadas pela equipe de auditoria do Denasus que caracterizaram a ocorrência de dano ao erário. Ademais, a instrução identifica corretamente o Relatório de Auditoria nº 13859 e seus referidos relatórios complementares que descrevem os indícios e evidências de dano, além da imputação da responsabilidade ao ex-secretário de saúde (peça 25, p. 1, § 6º, p. 2, § 9º, e p. 3-4) .
23.	Esses relatórios encontram-se acostados aos autos, sendo que o ofício de citação garantiu ao responsável o acesso amplo e irrestrito ao processo por meio de vista eletrônica (peça 24, p. 5) .
24.	Cumpre ressaltar, ainda, que o Tribunal tem entendido que eventuais dificuldades do gestor na obtenção dos documentos necessários à prestação de contas dos recursos geridos, inclusive as derivadas de ordem política, se não resolvidas administrativamente, devem ser por ele levadas ao conhecimento do Poder Judiciário por meio de ação própria, uma vez que a responsabilidade pela comprovação da boa e regular aplicação dos recursos públicos é pessoal, o que lhe impõe o ônus da prova (Acórdão 1838/2019-TCU-Primeira Câmara, 3357/2016-1ª Câmara, 437/2018-2ª Câmara, 1731/2014-2ª Câmara, entre outros) .
25.	O TCU também tem se manifestado no sentido de que não há prejuízo ao exercício do contraditório e da ampla defesa em razão da ausência de oportunidade de defesa na fase interna de TCE. Pois, nessa etapa, em que se coletam evidências para fins de apuração dos fatos e das responsabilidades, não há ainda uma relação processual constituída, sendo que a garantia ao direito de defesa ocorre na fase externa, iniciada no âmbito do TCU, com o chamamento dos responsáveis aos autos, a partir de audiências e citações válidas (Acórdão 161/2010-TCU-Segunda Câmara e 2016/2018-2ª Câmara, rel. Aroldo Cedraz; Acórdão 7006/2012-TCU-Segunda Câmara, rel. Ana Arraes; Acórdão 7880/2014-TCU-Primeira Câmara e 1522/2016-Plenário, rel. Benjamin Zymler; Acórdão 4938/2016-TCU-Primeira Câmara, rel. Bruno Dantas; entre outros) .
26.	Por isso, entende-se que não prospera a alegação de ocorrência de prejuízo ao contraditório e à ampla defesa.
	b.2) o ex-secretário afirma que sempre viveu na qualidade de pessoa proba e que exerceu a função de secretário com a finalidade única e exclusiva de ajudar a população do município. Relembra que ao assumir a gestão da secretaria encontrou uma situação onde diversos contratos estavam expirados ou sequer tinham sido licitados, apesar de se vincularem a prestação de serviços essenciais ao funcionamento da secretaria. Afirma que, ao assumir o cargo, o órgão se encontrava em uma situação precária, decorrente do mal planejamento e gerenciamento da gestão municipal anterior, e que trabalhou incansavelmente, durante o curto período de aproximados cinco meses, para que a secretaria funcionasse com a máxima efetividade. Afirma que a totalidade das constatações do relatório do Denasus imputam a devolução dos valores e o cumprimento de recomendação exclusivamente à Secretaria Municipal de Saúde de Belém/PA. Assim, a responsabilidade por tais constatações recairia à secretaria, restando assim demonstrado que os próprios auditores teriam reconhecido que ele não possuía obrigação sobre a devolução dos recursos apontados (peça 43, p. 2-4) .
27.	Entende-se que o Tribunal deve rejeitar a alegação de que o ex-secretário não responderia pela devolução do dano apurado.
28.	Cumpre esclarecer que o Relatório de Auditoria nº 13859 e seus relatórios complementares imputam claramente ao Sr. Joaquim Pereira Ramos a responsabilidade pela devolução dos recursos arguidos (peça 1, pp. 12-13 e 15, peça 2, pp. 4-8 e 10, e peça 5, pp. 19 e 25) .
29.	Cabe ressaltar que a responsabilização do ex-secretário de saúde é compatível com o entendimento firmado pelo TCU no item 9.3.3 do Acórdão 1072/2017-TCU-Plenário, de relatoria do Ministro Bruno Dantas, segundo o qual o dano ao erário deve ser restituído ao FNS pelos gestores: 
	9.3.3. tratando-se de débito decorrente de dano ao erário propriamente dito, cabe ao gestor responsável pela irregularidade a obrigação de devolver os recursos, visto que, nessas situações, não há evidências de que eles tenham sido aplicados em prol de alguma finalidade pública, devendo a recomposição ser feita ao Fundo Nacional de Saúde, em respeito ao disposto no art. 2º, inciso VII, do Decreto 3.964/2001 combinado com o art. 33, § 4º, da Lei 8.080/1990.
30.	Conforme apontado pela equipe de auditores do Denasus e pelo tomador de contas especial do FNS (peça 12) , a responsabilidade pela ausência de comprovação da regularidade de aplicação dos recursos para funcionamento das ambulanchas deve incidir sobre o secretário municipal de saúde à época. Cumpre observar que, conforme disposto no art. 9º, caput e inciso III, da Lei n. 8.080/1990, é competência do secretário municipal de saúde a gestão do Sistema Único de Saúde (SUS) na esfera municipal.
31.	Portanto, encontram-se elementos probatórios nos autos que consubstanciam a responsabilização do Sr. Joaquim Pereira Ramos, na condição de secretário municipal de saúde de Belém/PA no período de 2/1/2013 a 5/6/2013, pelos débitos relativos a não comprovação de serviços prestados pelas ambulanchas Marajoara e Tainara no período de fevereiro a maio de 2013, em que pese tenham sido repassados recursos pelo Ministério da Saúde, por meio do Bloco de Financiamento MAC - Média e Alta Complexidade, para o custeio da prestação de serviços por essas embarcações (Constatação nº 343913 do Relatório Complementar de Auditoria nº 13859 do Denasus; peça 2, p. 4-8) .
	b.3) o responsável afirma que as ambulanchas foram entregues pela gestão anterior sucateadas, sem contrato de manutenção, sendo que as equipes de plantonistas tinham que receber a sua remuneração até a regularização das embarcações. Mas, por estarem vinculadas ao órgão municipal, essas equipes teriam sido escaladas para outros plantões, cuja produção não foi disponibilizada ao responsável e pode ter sido objeto de alimentação manual, cuja informação e a respectiva comprovação somente poderiam ser apresentadas pela secretaria municipal de saúde (peça 43, p. 4) .
32.	Entende-se que tais alegações não possuem o condão de descaracterizar a ocorrência da irregularidade ou afastar a responsabilidade do ex-secretário quanto ao ressarcimento do dano.
33.	Ressalte-se que a apresentação de documentos que demonstrassem que parte dos recursos arguidos foram utilizados para a manutenção das equipes de saúde vinculadas às ambulanchas e que essas prestaram serviços à população poderia beneficiar o responsável com vistas a diminuir ou afastar o débito que lhe está sendo imputado. 
34.	Contudo, ele não trouxe nenhuma documentação que subsidiasse essa alegação.
35.	Cumpre rememorar que a equipe de auditoria do Denasus constatou que não houve registro de ocorrências para as ambulanchas nos períodos arguidos, portanto os pacientes ribeirinhos ficaram sem assistência de transporte, em que pese o município tenha recebido recursos federais com essa finalidade (peça 2, p. 4-8) .
36.	Ademais, conforme já mencionado anteriormente, o Tribunal tem entendido que eventuais dificuldades do gestor na obtenção dos documentos necessários à prestação de contas dos recursos geridos, inclusive as derivadas de ordem política, se não resolvidas administrativamente, devem ser por ele levadas ao conhecimento do Poder Judiciário por meio de ação própria, uma vez que a responsabilidade pela comprovação da boa e regular aplicação dos recursos públicos é pessoal.
	b.4) o ex-secretário afirma que jamais foi acusado de ter utilizado a verba repassada de forma diversa da finalidade prevista e que quaisquer valores informados como não utilizados devidamente devem encontrar-se a disposição da secretaria municipal de saúde, o que afastaria a proposta de que ele responderia pela devolução desses recursos e imporia o reconhecimento da impossibilidade de inversão do ônus da prova no caso concreto. Também afirma que houve manifestos problemas nos sistemas de alimentação de cadastro (no âmbito federal e municipal) , motivo pelo qual a produção das equipes vinculadas às ambulanchas podem ter sido objeto de controle manual. Ademais, defende que a ausência de produção de determinadas equipes, mesmo que tenha ocorrido, não exclui o fato de as mesmas terem de fato trabalhado. O ex-secretário relembra o contexto sob o qual assumiu a gestão do órgão municipal. Afirma que inexiste elemento subjetivo (dolo ou culpa) em sua conduta e que seria injusto impor-lhe o ressarcimento dos recursos por não ter ocorrido a integralidade das produções de atendimento. Entende que a mera posse na função pública não pode implicar automaticamente na responsabilidade de gestor. Defende que a auditoria não possui valor probante para subsidiar a sua condenação, sendo que o relatório de fiscalização foi produzido após o período de sua gestão.  Alega que não se encontra demonstrada a ocorrência de efetivo dano, de desvio dos recursos, de atos culposos/dolosos ou de má-fé (peça 43, p. 4-8) .
37.	Entende-se que essas alegações não possuem o condão de descaracterizar a ocorrência da irregularidade ou afastar a responsabilidade do ex-secretário quanto ao ressarcimento do dano.
38.	Cumpre relembrar que, no âmbito das contas públicas, compete ao gestor o ônus de demonstrar a boa e correta aplicação dos recursos públicos, o que impõe o ônus da prova ao ex-secretário, em obediência ao disposto nos arts. 70, parágrafo único, da Constituição Federal, 93 do Decreto-Lei nº 200/1967 e 66 e 145 do Decreto nº 93.872/1986, sendo que no âmbito do art. 9º, inciso III, da Lei 8.080/1990, é competência do secretário municipal de saúde a gestão do Sistema Único de Saúde (SUS) na esfera municipal.
39.	Nessa seara, a apuração de sua responsabilidade não se vincula à indicação de conduta dolosa ou à demonstração de ocorrência de efetivo dano, já que os normativos regentes lhe obrigam a comprovar a boa e regular aplicação dos recursos sob sua guarda, sendo que a omissão ou negligência no cumprimento dessa obrigação induz à presunção de culpa e, portanto, o dever de ressarcir o erário.
40.	O TCU também tem se manifestado no sentido de que não há prejuízo ao exercício do contraditório e da ampla defesa em razão da ausência de oportunidade de defesa na fase interna de TCE. Pois, nessa etapa, em que se coletam evidências para fins de apuração dos fatos e das responsabilidades, não há ainda uma relação processual constituída, sendo que a garantia ao direito de defesa ocorre na fase externa, iniciada no âmbito do TCU, com o chamamento dos responsáveis aos autos, a partir de audiências e citações válidas (Acórdão 161/2010-TCU-Segunda Câmara e 2016/2018-2ª Câmara, rel. Aroldo Cedraz; Acórdão 7006/2012-TCU-Segunda Câmara, rel. Ana Arraes; Acórdão 7880/2014-TCU-Primeira Câmara e 1522/2016-Plenário, rel. Benjamin Zymler; Acórdão 4938/2016-TCU-Primeira Câmara, rel. Bruno Dantas; entre outros) .
41.	Assim, a apresentação nesta etapa processual de documentos que demonstrassem que parte dos recursos arguidos foram utilizados para a manutenção das equipes de saúde vinculadas às ambulanchas e que essas prestaram serviços à população poderia beneficiar o responsável com vistas a diminuir ou afastar o débito que lhe está sendo imputado. 
42.	Contudo, o ex-secretário não trouxe qualquer documentação que subsidiasse suas alegações, em que pese o art. 162 do RI/TCU disponha que as provas que a parte quiser produzir perante o Tribunal devem sempre ser apresentadas de forma documental.
	b.5) o ex-secretário afirma que não lhe caberia responder pelo débito, e sim o próprio município, destacando que o Acórdão 1072/2017-TCU-Plenário definiu que, nos casos de débitos decorrentes de recebimento irregular de recursos federais pelo ente - não abarcados pela Lei Complementar 141/2012 e que dizem respeito ao não cumprimento de requisitos estabelecidos pelo Ministério da Saúde para a concessão de incentivos financeiros e que maculariam o fator gerador dos repasses - impõe-se o ressarcimento do Fundo Nacional de Saúde pelo ente beneficiado (peça 43, p. 8-9) .
43.	Entende-se que a situação trazida pelo referido acórdão, de relatoria do Ministro Bruno Dantas, não se aplica no caso em tela.
44.	Pois as ambulanchas de fato existiam, se destinavam à prestação de serviços de saúde (conforme informado pela secretaria municipal) e os recursos foram transferidos com vistas à manutenção e funcionamento das embarcações e à prestação de serviços pelas suas respectivas equipes. Dessa forma, como não restou demonstrado que existiu alguma macula quanto ao fator gerador dos repasses, não há como imputar ao ente federativo a obrigação de restituição os valores transferidos.
45.	Em verdade, não restou comprovado a boa e regular aplicação dos recursos repassados na destinação ao qual eles se encontravam vinculados ou em prol de alguma utilidade pública, o que deu causa à responsabilização do gestor desses recursos à época, nos termos do item 9.3.3 do próprio Acórdão 1072/2017-TCU-Plenário: 
	9.3.3. tratando-se de débito decorrente de dano ao erário propriamente dito, cabe ao gestor responsável pela irregularidade a obrigação de devolver os recursos, visto que, nessas situações, não há evidências de que eles tenham sido aplicados em prol de alguma finalidade pública, devendo a recomposição ser feita ao Fundo Nacional de Saúde, em respeito ao disposto no art. 2º, inciso VII, do Decreto 3.964/2001 combinado com o art. 33, § 4º, da Lei 8.080/1990.
46.	Portanto, posiciona-se pelo não acolhimento da alegação do responsável.
	b.6) novamente o ex-secretário afirma que o relatório de auditoria não possui valor para subsidiar a sua condenação, não apresentando comprovantes de despesas correspondentes às proposições de devolução, por isso a ocorrência de prejuízo não restou comprovada. Afirma que a produção probatória não pode ser ônus dos defendentes, sendo necessário obter esclarecimentos junto à secretaria municipal de saúde. Que a utilização apenas do relatório de auditoria para justificar a ocorrência do dano caracterizaria em responsabilização objetiva e manifesta inversão do ordenamento jurídico. Afirma que o suposto prejuízo causado não só deve ser comprovado como também mensurado, de modo a não se incorrer em locupletamento ilícito da administração pública (peça 43, p. 9-10) .
47.	Pelas razões já expostas nos itens anteriores, entende-se que essas alegações não possuem o condão de descaracterizar a ocorrência da irregularidade ou afastar a responsabilidade do ex-secretário quanto ao ressarcimento do dano.
	b.7) o responsável defende que a efetividade da gestão dos recursos públicos não pode ser mensurada pela máxima produtividade dos agentes de saúde.  Reafirma que inexistem nos autos elementos subjetivos quanto a ocorrência de dolo, culpa ou má-fé. Que o não funcionamento das lanchas no período arguido não enseja conduta dolosa do responsável. Que não lhe caberia demonstrar a existência dos recursos na conta da prefeitura, mas à secretaria municipal apontar a não existência do referido saldo ou que os recursos foram aplicados de forma regular, sob pena de inversão do ônus da prova e ofensa à presunção de inocência. Traz, ainda, decisão do STJ que aduziria que mesmo que tivesse ocorrido alguma irregularidade, isso, por si só, não implicaria em multa ou ato de improbidade.  Afirma que a caracterização de má-fé seria indispensável para que lhe fosse aplicada alguma multa. Arrola outra decisão que aduz que a simples condição de exercer uma função pública não seria suficiente para caracterizar ato de improbidade. Reafirma que inexiste demonstração de malversação dos recursos arguidos, o que impossibilitaria a sua responsabilização (peça 43, p. 12-15) .
48.	Pelas razões já expostas nos itens anteriores, entende-se que essas alegações não possuem o condão de descaracterizar a ocorrência da irregularidade ou afastar a responsabilidade do ex-secretário quanto ao ressarcimento do dano.
49.	Ressalte-se, ainda, que não estão sendo apontados neste processo irregularidades afetas à ocorrência de possível improbidade administrativa pelo responsável (Lei nº 8.429/1992) , mas sim a ocorrência de dano ao erário caracterizado pela não demonstração da boa e regular aplicação de recursos públicos (Lei nº 8.443/1992) .
	b.8) o responsável afirma que a Lei Complementar nº 141/2012 estabelece que a devolução de valores somente ocorrerá no caso de as verbas públicas terem sido empregadas em finalidade diversa da saúde pública ou em objeto diverso do pactuado, sendo que isso não restou demonstrado nos autos e também inexistem provas de ocorrência de prejuízo ao erário. Defende que o Decreto-Lei nº 200/1967 também não estabelece a possibilidade de devolução dos valores no caso de ausência de malversação de recursos, sendo que a referida lei apenas imporia responsabilização quanto a atos que resultarem de emissão de emprenho, autorização de pagamentos, suprimento ou dispêndio de recursos. Transcreve um acórdão do TCU (não identificado) que imputou ao município de Camaragibe/PE a responsabilidade pela restituição de recursos decorrente da inclusão de dados de profissionais de saúde no SIAB que não atuaram nas equipes do município (peça 43, p. 16-18) .
50.	Pelas razões já expostas nos itens antecessores, entende-se que essas alegações não possuem o condão de descaracterizar a ocorrência da irregularidade ou afastar a responsabilidade do ex-secretário quanto ao ressarcimento do dano.
51.	Ressalte-se, ainda, que os efeitos da Lei Complementar nº 141/2012 foram extensamente debatidas no âmbito do Acórdão 1072/2017-TCU-Plenário, de relatoria do Ministro Bruno Dantas, referendando que o dano ao erário, propriamente dito, decorre de situações em que não há evidências de que os recursos tenham sido aplicados em prol de alguma finalidade pública, razão pela qual cabe ao gestor responsável a obrigação de restituir o FNS: 
	9.3.3. tratando-se de débito decorrente de dano ao erário propriamente dito, cabe ao gestor responsável pela irregularidade a obrigação de devolver os recursos, visto que, nessas situações, não há evidências de que eles tenham sido aplicados em prol de alguma finalidade pública, devendo a recomposição ser feita ao Fundo Nacional de Saúde, em respeito ao disposto no art. 2º, inciso VII, do Decreto 3.964/2001 combinado com o art. 33, § 4º, da Lei 8.080/1990 (item 9.3.3 do Acórdão 1072/2017-TCU-Plenário) .
52.	Ressalte-se que, conforme já exposto anteriormente, a responsabilização do ex-secretário decorre do ônus que lhe é imposto de demonstrar a boa e correta aplicação dos recursos públicos, em obediência ao disposto nos arts. 70, parágrafo único, da Constituição Federal, 93 do Decreto-Lei nº 200/1967 e 66 e 145 do Decreto nº 93.872/1986, combinado com o art. 9º, inciso III, da Lei 8.080/1990, que dispõe sobre a competência do secretário municipal de saúde a gestão do Sistema Único de Saúde (SUS) na esfera municipal.
	b.9) o responsável solicita que suas consta sejam julgadas regulares ou regulares com ressalvam (peça 43, p. 18-20) . Requer, ainda, a produção de provas documental, expedição de produção, repasses e pagamentos para que constem dos autos a integralidade das provas que demonstrem o que ocorreu no caso concreto. Entende que cabe ao TCU requerer esses e outros documentos à secretaria municipal de saúde de Belém/PA. Solicita, ainda, o depoimento pessoal dos Srs. Joaquim Ramos e José Guataçara. Por fim, caso os pedidos não sejam acolhidos, solicita que suas contas sejam declaradas iliquidáveis com o consequente arquivamento do processo, nos termos dos artigos 20 e 21 da Lei nº 8.443/1992 (peça 43, p. 18-22) .
53.	Posiciona-se pelo não atendimento desses pedidos.
54.	Pois, pelas análises efetuadas, entende-se que não houve a descaracterizar a ocorrência da irregularidade ou o afastamento da responsabilidade do ex-secretário. Ademais, não foram identificados os requisitos que imporiam a declaração das suas contas como iliquidáveis decorrente de caso fortuito ou de força maior, nos termos do art. 20 da Lei nº 8.443/1992.
55.	Ressalte-se, ainda, que não cabe ao TCU promover diligências ou produzir provas em favor dos gestores, uma vez que ônus da produção de provas quanto a boa e correta utilização dos recursos públicos é pessoal (Acórdão 5516/2010-TCU-Segunda Câmara. 777/2008-1º Câmara, 8560/2012-2ª Câmara, 2648/2015-Plenário, 3623/2015-1º Câmara, entre outros) .
CONCLUSÃO
56.	Em face da análise promovida na seção 'Exame Técnico', propõe-se acolher as razões de justificativas apresentadas pelo Sr. José Guataçara Correa Gabriel, afastando-o da relação processual, uma vez que foram suficientes para sanear as irregularidades a ele atribuídas.
57.	Por outro lado, propõe-se rejeitar as alegações de defesa apresentadas pelo Sr. Joaquim Pereira Ramos, ex-secretário municipal de saúde.
58.	Faz-se necessário rememorar que as irregularidades aqui tratadas se referem a recursos transferidos nos anos de 2012 e 2013. Ou seja, não se completou um prazo igual ou superior a dez anos contado a partir da ocorrência dessas irregularidades até a emissão do pronunciamento da Secex-TCE pela audiência do ex-secretário, em 19/7/2018 (peça 21) , não se consumando a prescrição da pretensão punitiva no âmbito do TCU (Acórdão 1441/2016-TCU-Plenário) .
59.	Tendo em vista que não constam dos autos elementos que permitam reconhecer a boa-fé do ex-secretário, sugere-se que as contas do Sr. Joaquim Pereira Ramos sejam julgadas irregulares, nos termos do art. 202, § 6º, do RI/TCU, com a imputação do débito atualizado monetariamente e acrescido de juros de mora, nos termos do art. 202, §1º do RI/TCU, descontado o valor já recolhido, com a aplicação da multa prevista no art. 57 da Lei 8.443/1992. 
PROPOSTA DE ENCAMINHAMENTO
60.	Diante do exposto, submetemos os autos à consideração superior, propondo ao Tribunal:
a) acolher as razões de justificativa apresentadas pelo Sr. José Guataçara Correa Gabriel, excluindo-o da presente relação processual;
	b) com fundamento nos arts. 1º, inciso I, 16, inciso III, alíneas 'b' e 'c', e § 2º da Lei 8.443/1992 c/c os arts. 19 e 23, inciso III, da mesma Lei, e com arts. 1º, inciso I, 209, incisos II e III, e § 5º, 210 e 214, inciso III, do Regimento Interno, que sejam julgadas irregulares as contas do Sr. Joaquim Pereira Ramos (CPF XXX.982.432-XX) , e condená-lo ao pagamento das quantias a seguir especificadas, com a fixação do prazo de quinze dias, a contar das notificações, para comprovarem, perante o Tribunal (art. 214, inciso III, alínea 'a', do Regimento Interno) , o recolhimento das dívidas aos cofres do Fundo Nacional de Saúde, atualizadas monetariamente e acrescidas dos juros de mora, calculados a partir das datas discriminadas, até a data dos recolhimentos, na forma prevista na legislação em vigor, abatendo-se, na oportunidade, os valores já ressarcidos.
	DATA DA OCORRÊNCIA 
	VALOR ORIGINAL (R$) 

	19/3/2013
	58.500,00

	28/3/2013
	58.500,00

	28/3/2013
	58.500,00

	30/4/2013
	58.500,00

	16/5/2013
	58.500,00

Valor atualizado, em 12/07/2019, com juros: R$ 473.343,99
c) aplicar ao Sr. Joaquim Pereira Ramos a multa prevista no art. 57 da Lei 8.443/1992 c/c o art. 267 do Regimento Interno, fixando-lhes o prazo de 15 (quinze) dias, a contar das notificações, para comprove, perante o Tribunal (art. 214, inciso III, alínea 'a', do Regimento Interno) , o recolhimento das dívidas aos cofres do Tesouro Nacional, atualizadas monetariamente desde a data do acórdão até a dos efetivos recolhimentos, se forem pagas após o vencimento, na forma da legislação em vigor;
d) autorizar, desde logo, nos termos do art. 28, inciso II, da Lei 8.443/1992, a cobrança judicial das dívidas caso não atendidas as notificações;
e) autorizar, caso requerido e se o processo não tiver sido remetido para cobrança judicial, o parcelamento das dívidas em até 36 (trinta e seis) parcelas mensais e consecutivas, nos termos do art. 26 da Lei 8.443/1992 c/c o art. 217 do RI/TCU, fixando-se o vencimento da primeira parcela em quinze dias, a contar do recebimento da notificação, e os das demais a cada 30 dias, devendo incidir sobre cada valor mensal os correspondentes acréscimos legais, na forma prevista na legislação em vigor, bem como esclarecer aos responsáveis que, em caso de parcelamento da dívida, a falta de pagamento de qualquer parcela importará no vencimento antecipado do saldo devedor (art. 217, § 2º, do RI/TCU) ;
f) remeter cópia da presente deliberação ao Procurador Chefe da Procuradoria Regional da República no Estado do Pará, para as providências cabíveis, nos termos do § 3º do art. 16 da Lei 8.443/1992, e para o Fundo Nacional de Saúde, para ciência.".
II
2.	Adiante o Parecer do MP/TCU (peça 76) :
	"Trata-se de tomada de contas especial instaurada pelo Fundo Nacional de Saúde - FNS em nome de Joaquim Pereira Ramos, Secretário Municipal de Saúde de Belém/PA no período de 02/01/2013 a 05/06/2013, em razão da impugnação parcial das despesas realizadas com recursos repassados na modalidade fundo a fundo, no exercício de 2013.
2.	Fiscalização realizada pelo Departamento Nacional de Auditoria do SUS - Denasus constatou a ausência da documentação comprobatória das despesas com a produção das ambulanchas Marajoara e Tainara (embarcações com características de ambulância pertencentes à frota do SAMU 192 - Belém/PA) , nos meses de fevereiro a junho de 2013.
3.	Além de promover a citação do responsável pela irregularidade acima indicada, a Secex-TCE também realizou a audiência de José Guataçara Correa Gabriel, então Coordenador-Geral do SAMU 192, por deixar de adotar providências com vistas à regularização das supracitadas embarcações, que se encontravam paradas, sem condições de funcionamento.
4.	Examina-se, nesta fase processual, as respostas apresentadas pelos responsáveis.
5.	Inicialmente, acompanho a proposta da unidade técnica de acolher as razões de justificativa de José Guataçara Correa Gabriel, na medida em que não há informações confirmando que era de sua responsabilidade a manutenção das embarcações, assim como não há indícios de que tenha, por omissão, contribuído para que elas ficassem impossibilitadas de operar.
6.	Quanto às alegações de defesa de Joaquim Pereira Ramos, a unidade técnica analisou cada um de seus argumentos, que se referem, substancialmente, a possíveis falhas processuais, concluindo pela sua rejeição.
7.	De fato, o responsável procurou transferir a responsabilidade pelo dano para o Município e inverter o ônus da prova, deixando, contudo, de encaminhar documentos aptos a demonstrar que os recursos foram utilizados para a manutenção e o funcionamento das unidades móveis de saúde, razão pela qual concordo com a proposta da unidade técnica de que as alegações de defesa sejam rejeitadas.
8.	Ante o exposto, este representante do Ministério Público de Contas manifesta-se em conformidade com a proposta formulada pela unidade técnica, no sentido de que José Guataçara Correa Gabriel seja excluído da presente relação processual, e de que sejam julgadas irregulares as contas de Joaquim Pereira Ramos, condenando-o ao recolhimento do débito apurado e aplicando-lhe a multa prevista no art. 57 da Lei nº 8.443/92.".
	É o relatório.

8.1. Sábato Giovani Megale Rossetti (2774/OAB-PA) e outros, representando Jose Guatacara Correa Gabriel. 
8.2. Madson Antonio Brandão da Costa Junior (OAB-PA 17.510) e outros, representando Joaquim Pereira Ramos.

Subprocurador-Geral Paulo Soares Bugarin.

TOMADA DE CONTAS ESPECIAL. IMPUGNAÇÃO PARCIAL DE DESPESAS. AUDITORIA DO DENASUS. NÃO APRESENTAÇÃO DA DOCUMENTAÇÃO. PRODUÇÃO DE AMBULANCHAS. AUDIÊNCIA DO COORDENADOR. ACATAMENTO. CITAÇÃO DO SECRETÁRIO DE SAÚDE. REJEIÇÃO DAS ALEGAÇÕES DE DEFESA. CONTAS IRREGULARES. DÉBITO. MULTA.

TOMADA DE CONTAS ESPECIAL (TCE)

Secretaria de Controle Externo de Tomada de Contas Especial (SecexTCE).

Em exame tomada de contas especial instaurada pelo Fundo Nacional de Saúde - FNS em face do Sr. Joaquim Pereira Ramos, Secretário Municipal de Saúde de Belém/PA no período de 2/1/2013 a 5/6/2013, em razão da impugnação parcial das despesas realizadas com recursos repassados na modalidade fundo a fundo, no exercício de 2013, destinadas à prestação de atendimento por meio de ambulanchas, pertencentes à frota do Samu 192.
Lembro que havia o repasse mensal de recursos, na modalidade fundo a fundo, ao município para custeio do Serviço de Atendimento Móvel de Urgência (Samu) , no valor de R$ 58.500,00 para atendimentos realizados por uma ambulancha (peça 5, p. 19) , concebida para atender à população ribeirinha doente. 
Há notícias nos autos de que a ambulancha Tainara consistiria em "reserva técnica" da ambulancha Marajoara (peça 5, p. 13) , sendo que, na falta desta, o Samu recorreria a outra, a despeito de ambas se encontrarem sem funcionamento por ocasião da auditoria do Denasus, consoante destacado mais adiante.
Nesta esteira, a conclusão pela impugnação das despesas decorreu de constatação a que chegou fiscalização empreendida pelo Denasus - Departamento Nacional de Auditoria do SUS -, em atendimento à solicitação do Ministério Público Federal (peça 2, p. 3) . Assim, a partir da ausência da documentação comprobatória da produção relativa às ambulanchas (registros de ocorrências de atendimentos) , especificamente nos meses de junho e julho de 2012 e fevereiro a maio de 2013 (Tainara) e nos meses de junho e julho de 2012 e janeiro a maio de 2013 (Marajoara) .
Na apuração inicial (peça 5, p. 1-26) , os auditores do Denasus apontaram prejuízo aos cofres do FNS no valor de R$ 409.500,00  (peça 5, p. 23-25) , em razão da constatação da ausência de produção relacionada às ambulanchas em 2013 (7 meses x R$ 58.500,00) . Posteriormente, após análise das justificativas apresentadas pelo então secretário municipal de saúde, Sr. Yuji Magalhães Ikuta (gestão 7/6/2013 a 27/8/2013 - peça 2, p. 3) , o Denasus expediu o relatório complementar (peça 2, p. 1-11) , reduzindo o montante do dano anteriormente apurado para R$ 292.500,00 (= 5 meses x R$ 58.500,00 - peça 2, p. 8-10) , em razão de ter acatado a produção relativa aos meses de junho e julho (peça 2, p. 6-7) , consistente em fichas dos atendimentos ambulatoriais realizados mediante ambulancha.
Remanesceria, portanto, sem comprovação, no ano de 2013, a produção relativa a cinco meses, quais sejam as competências janeiro a maio de 2013 (peça 2, p. 4) , ou, segundo o ente repassador, "nos meses de fevereiro a junho" (peça 2, p. 8-9) . 
Além disso, a equipe do Denasus registrou, após inspeção in loco realizada em 16/8/2013 (peça 5, p. 20) , que as duas ambulanchas encontravam-se inoperantes, mencionando que:
a) A ambulancha Tainara encontrava-se na Marina Pública de Belém, sem condições de funcionamento, sem registro de entrada, com avarias no casco de alumínio, defeito mecânico e contendo materiais de uso técnico em seu interior (maca, colchões, extintor de incêndio, cilindros de O2, válvulas reguladoras, fluxômetro, dentre outros.) . 
b) A ambulancha Marajoara um píer particular denominado Píer 300, na ilha do Outeiro, baixada, segundo informações de funcionários do píer, a aproximadamente dois anos e três meses, sem manutenção e com defeito, com materiais de uso técnico como: maca, rolo de papel lençol, livro de registro de ocorrência, restos de resíduos de material de saúde (lixo) , em seu interior. (g.n.) 
 
Já no âmbito desta Corte, após exame preliminar dos elementos integrantes dos autos (peça 19) , a Secex-TCE promoveu a citação do Sr. Joaquim Pereira Ramos (peça 24) , bem como a audiência do Sr. José Guataçara Correa Gabriel (peça 54) , então Coordenador-Geral do Samu, por deixar de adotar providências com vistas à regularização das supracitadas embarcações, que se encontravam paradas, sem condições de funcionamento.
Em sua derradeira instrução (peças 72-74) , a unidade técnica propõe - com a chancela do Parquet especial (peça 76) - acolher as razões de justificativas do então Coordenador-Geral do Samu, rejeitar as alegações de defesa do ex-Secretário municipal, julgando irregulares suas contas, condenando-o ao pagamento do débito em epígrafe, aplicando-se lhe a multa legal.
Ressalto, desde já, que acolho a referida proposta, pelo que incorporo a respectiva análise (peça 72) , bem como os apontamentos do MP/TCU (peça 76) , como ratio decidendi, sem prejuízo de tecer as considerações que se seguem. 
Após exame das justificativas prestadas pelo Sr. José Guataçara Correa Gabriel (peças 66-69) , na condição de então Coordenador-Geral do Samu, é forçoso concluir que, prima facie, inexiste nexo entre a conduta dele esperada e a situação em que se encontravam as embarcações. 
A este respeito, não identifiquei, nos presentes autos, a comprovação do liame entre as atribuições exercidas pelo responsável e a lamentável situação de não utilização em que se encontravam as embarcações. Nesta esteira, vale ressaltar a alegação do Sr. José Guataçara Correa Gabriel no sentido de que, enquanto coordenador operacional do Samu, expedia solicitações para que as referidas ambulanchas fossem reparadas, atribuição que, segundo ele, competia à divisão de manutenção do Departamento de Patrimônio da Secretaria de Saúde (peça 69, p. 41-89) . 
Quanto às alegações de defesa do Sr. Joaquim Pereira Ramos (peça 43) , destaco a afirmação de que as ambulanchas teriam sido entregues sucateadas pela gestão anterior, sem contrato de manutenção, sendo que as equipes de plantonistas deveriam receber sua remuneração até a regularização das embarcações. Entretanto, por estarem vinculadas ao órgão municipal, essas equipes teriam sido escaladas para outros plantões, cuja produção não foi disponibilizada ao responsável e pode ter sido objeto de alimentação manual, cuja informação e a respectiva comprovação somente poderiam ser apresentadas pela secretaria municipal de saúde (peça 43, p. 4) . 
A este respeito, acresço à análise instrutória que a tese de utilização dos recursos em objeto diverso, sem desvio de finalidade, embora verossímil, haveria que ser comprovada pelo responsável, o que não se identificou. O gestor não trouxe qualquer documento, em sua defesa (peça 43) , capaz de comprovar a boa e regular aplicação dos referidos recursos, ainda que em objeto diverso. 
Ademais, eventuais dificuldades do gestor na obtenção dos documentos necessários à prestação de contas dos recursos geridos, inclusive aquelas derivadas de ordem política, se não solucionadas administrativamente, devem ser por ele levadas ao conhecimento do Poder Judiciário por meio de ação própria.
De mais a mais, reforço que as irregularidades atribuídas ao gestor foram explicitadas na instrução preliminar (peça 19) , bem como no expediente citatório (peça 24) , não havendo que se falar em ofensa aos postulados do contraditório ou da ampla defesa quanto a este aspecto. 
Assim sendo, a despeito do curto período de sua gestão, persiste contra o responsável a presunção de ocorrência de dano ao erário ensejadora da instauração do presente feito.
Com efeito, considerando ainda os termos do art. 9º, inciso III, da Lei 8.080/1990, manifesto que as contas do Sr. Joaquim Pereira Ramos sejam julgadas irregulares, condenando-o ao pagamento do dano apurado (R$ 292.500,00, em valores históricos) , bem como aplicando-se lhe a multa estatuída no art. 57 da Lei Orgânica.
Por fim, destaco que deixo de carrear para a minuta de acórdão a proposição instrutória de, desde já, autorizar-se o parcelamento da dívida imputada, tendo em vista entender tratar-se de providência que somente deve ser adotada em face de solicitação do interessado.  
Ante o exposto, manifesto-me por que o Tribunal aprove o Acórdão que ora submeto à deliberação deste Colegiado.
TCU, Sala das Sessões Ministro Luciano Brandão Alves de Souza, em 10 de março de 2020.
AUGUSTO SHERMAN CAVALCANTI 
Relator